【裁判字號】    97,消債更,133
【裁判日期】    970916
【裁判案由】    聲請更生程序
【裁判全文】
臺灣彰化地方法院民事裁定           97年度消債更字第133號
聲  請  人  甲○○原名陳愛玉.
上列當事人聲請消費者債務清理事件，本院裁定如下：
    主  文
更生及保全處分之聲請均駁回。
聲請費用新臺幣壹仟元由聲請人負擔。
    理  由
一、按「債務人與金融機構協商成立者，不得聲請更生或清算。
    但因不可歸責於己之事由，致履行顯有重大困難者，不在此
    限。本條例施行前，債務人依金融主管機關協調成立之中華
    民國銀行公會會員辦理消費金融案件無擔保債務協商機制與
    金融機構成立之協商，準用前項之規定。」、「聲請更生或
    清算不合程式或不備其他要件者，法院應以裁定駁回之，但
    其情形可以補正者，法院應定期間先命補正。」，消費者債
    務清理條例第151 條第5 項、第6 項、第8 條各定有明文。
二、聲請意旨略以：聲請人因不能清償債務，已向最大債權金融
    機構臺中商業銀行股份有限公司（以下簡稱臺中商銀）請求
    協商債務清償方案，嗣經協商成立，分80期，利率6%，每月
    應清償新臺幣（下同）21,998元；惟因聲請人於民國89年間
    遭倒會，長子林文中於94年間又因投資遭詐騙200 萬元，致
    聲請人雖於95年間成立上揭協商，但實無力繳納，故向他人
    借款20萬元繳納數期後，仍然毀諾；且聲請人每月須支出水
    、電、瓦斯、電話費、醫療費及膳食費約18,300元；另須支
    出母親陳江琴及兒子林韋達之扶養費各3,000 元及2,000 元
    ，是聲請人確已無力履行上揭協商條件，足見原協商條件顯
    然過苛，致聲請人履行該協商條件顯有困難，且非可歸責於
    聲請人，爰依法聲請更生等語。
三、經查：
  (一)聲請人主張其前就負欠無擔保或優先權債務總金額1,447,38
    4 元，於更生聲請前已與臺中商銀協商成立應按月清償21,9
    98元等情，有聲請人所提債權人清冊、財團法人金融聯合徵
    信中心相關查詢資料、協商協議書及附表影本附卷可稽，堪
    可認定。
  (二)按債務人對於金融機構因消費借貸、自用住宅借款、信用卡
    或現金卡契約而負債務，在聲請更生或清算前，應提出債權
    人清冊，以書面向最大債權金融機構請求協商債務清償方案
    ，並表明共同協商之意旨。債務人與金融機構協商成立者，
    不得聲請更生或清算。但因不可歸責於己之事由，致履行顯
    有重大困難者，不在此限。本條例施行前，債務人依金融主
    管機關協調成立之中華民國銀行公會會員，辦理消費金融案
    件無擔保債務協商機制與金融機構成立之協商，準用前項之
    規定，消費者債務清理條例第151 條第1 、5 、6 項定有明
    文。是於消費者債務清理條例施行前已依債務協商機制與金
    融機構成立協商之債務人，除有不可歸責於己之事由，致履
    行顯有重大困難者外，不得再聲請更生。蓋經協商之債務清
    償方案係經當事人行使程序選擇權所為之債務清理契約，債
    務人應受已成立協議所拘束，當不許債務人任意毀諾已成立
    之協商，濫用更生或清算之裁判上債務清理程序。又因債務
    協商之清償方案成立後，債務人即應按其條件履行，是所謂
    「不可歸責於己之事由」，應僅限於原協商之清償方案明
    顯超過債務人實際所能負擔，致該方案履行困難甚或履行不
    能者、協商成立後發生非債務人所能預期、控制之情事變
    更，使聲請人於清償期間內之收入或收益不如預期，致該方
    案變成履行困難甚或履行不能者。細核本件聲請人係以協商
    繳款金額超過其薪資收入扣除生活必要支出後剩餘之金額為
    其毀諾之理由，是其顯然係主張原協商條件即超過其實際負
    擔能力而有非可歸責之事由，致履行該協商條件顯有困難，
    始未繼續履行協商條件，且其確有不能清償債務之情事，有
    更生必要而聲請本件更生，則本件聲請人是否符合得聲請更
    生之要件，自應先確定聲請人毀諾是否「不可歸責於己之事
    由」所致。查：
  1.聲請人自71年4 月2 日起即至彰化商業銀行股份有限公司（
    下稱彰化銀行）任職迄今，於95年及96年之薪資所得分別為
    417,774 元、470,825 元，另於95、96年度分別有股票股息
    及利息收入各10,633元、7,903 元，有聲請人提出之在職證
    明書、財政部臺灣省中區國稅局95、96年度綜合所得稅各類
    所得資料清單附卷可稽，則以年度所得計算，聲請人於95、
    96年度平均每月應有35,697元及39,894元。
  2.聲請人雖主張扣除其每月固定支出後，已無力繳納上揭協商
    款項。惟按負扶養義務者有數人而其親等同一時，應各依其
    經濟能力，分擔義務。受扶養權利者，以不能維持生活而無
    謀生能力者為限。前項無謀生能力之限制，於直系血親尊親
    屬，不適用之。因負擔扶養義務而不能維持自己生活者，免
    除其義務。但受扶養權利者為直系血親尊親屬或配偶時，減
    輕其義務。扶養之程度，應按受扶養權利者之需要與負扶養
    義務者之經濟能力及身分定之，民法第1115條第3 項、第11
    17、1118、1119條分別定有明文。次按家庭生活費用，除法
    律或契約另有約定外，由夫妻各依其經濟能力、家事勞動或
    其他情事分擔之，民法第1003條之1 第1 項亦有明文。是查
    ：
  (1)扶養母親陳江琴部分：
    查聲請人雖主張因其兄、姊多無力負擔母親之扶養費，故其
    每月應負擔母親扶養費用3,000 元等語。然陳江琴之扶養義
    務人共有6 人，除聲請人外，於95、96年間，聲請人之兄陳
    炎火、陳文化、弟陳炎山均有固定收入，其中陳文化、陳炎
    山年收入分別約45萬元及19萬元，而陳炎火除均有約55萬元
    之薪資收入外，更有分別高達185,000 元及239,000 元之利
    息收入，顯然有大筆之存款，且並有房、地各1 筆；另聲請
    人之姐陳永玉名下亦有房、地各1 筆，有聲請人提出之扶養
    義務人系統表、戶籍謄本及本院依職權查詢之95、96年度稅
    務電子閘門財產所得調件明細表附卷可憑，則聲請人之兄弟
    姐妹顯非無財力負擔其母親扶養費之人；且聲請人亦自承其
    兄陳炎火及弟陳炎山每月均各給母親5,000 元等語，合計已
    有10,000元；而陳江琴為年逾80歲之人，另有政府發給之老
    人津貼。是聲請人對其母親陳江琴雖負有扶養義務，然以陳
    江琴實際受其他扶養義務人扶養之狀況及政府之福利給予，
    應已可維持基本生活之所需，從而，聲請人主張其因其他扶
    養義務人未能扶養母親，致其仍應每月負擔母親陳江琴之扶
    養費達3,000元，難認有據，。
  (2)扶養兒子林韋達部分：
    查林韋達為74年3 月2 日出生，為成年人，且於95、96年度
    均有所得收入（各為21,600元及127,840 元），名下並有汽
    車1 部，有本院依職權查詢之95、96年度稅務電子閘門財產
    所得調件明細表附卷可憑，顯非無謀生能力之人，亦非無法
    維持生活之人，依法難認有接受扶養之權利，則林韋達是否
    仍有接受聲請人扶養之必要已非無疑；況聲請人之夫林裕璋
    95、96年度之薪資所得分別為713,176 元及747,963 元，利
    息所得亦分別達75,476元及75,382元，年度所得更達797,48
    8 元及872,653 元，名下又有房屋1 筆及合作金庫銀行投資
    75,630元（面額），亦有本院依職權查詢之95、96年度稅務
    電子閘門財產所得調件明細表在卷可證；而林裕璋每月應繳
    之房屋貸款利息目前為4,858 元，復有合作金庫銀行彰化分
    行97年9 月10日合金彰放字第0970004617號函即隨函檢附之
    繳款明細附卷可參；則縱如聲請人所稱其夫需負擔房屋貸款
    之繳款，以每月不到5,000 元之金額，相較於林裕璋平均每
    月達72,721元之收入，可謂比例極小；況林裕璋平均每月之
    利息收入已逾6,200 元，亦高於利息支出。是縱使林韋達有
    受扶養之必要，林裕璋當有足夠之能力全額負擔，聲請人主
    張其亦負有給付扶養費之必要，殊無理由。
  (3)生活費用支出部分：
    聲請人雖羅列水、電、瓦斯、電話費、膳食費等生活支出共
    18,300元為每月固定生活費用。惟依上開規定，其夫林裕璋
    對家庭生活費用亦有負擔義務，則有關生活費用之負擔，自
    應依法條規定，衡量夫妻經濟能力決定之，而此經濟能力應
    係綜合評估財產及負債後之實際可支配資力而言。是聲請人
    之夫林裕璋平均每月收入達72,721元，固定之負債支出又不
    到5,000 元既如上述，則聲請人於繳付上揭協商款後之餘額
    縱不足支應生活支出，本應由其有能力負擔之夫支付，從而
    ，聲請人主張其因每月應支出生活費用致無力繳納協商款項
    等語，亦非有據。
  3.綜上，聲請人於95、96年平均每月之收入既分別達35,697元
    及39,894元，扣除其每月應繳之協商金額21,998元後，又尚
    有13,699元及17,896元之餘額可供生活支出之用（包括用以
    支付對母親之必要扶養費及部分生活費），顯無不能維持生
    活之情形，是聲請人主張其係因協商金額超過其實際能負擔
    ，致無力履行協商條件等語，實屬無憑。此外，聲請人又未
    主張或舉證於協商後有何非債務人所能預期、控制之情事變
    更，使聲請人於清償期間內之收入或收益不如預期，致無力
    履行協商條件之情形，自難認聲請人有何「協商成立後，因
    不可歸責於己之事由，致履行顯有重大困難」可言。
  4.況聲請人除上揭固定之薪水收入外，名下尚有彰化縣彰化市
    ○○○段山腳小段173-44地號土地1 筆（土地面積103 平方
    公尺，僅以公告現值計算，價值已達1,442,000 元。聲請人
    雖將之提供予其夫，由其夫連同地上建物共同設定抵押予合
    作金庫銀行貸款220 萬元，但聲請人並非借款債務人）及市
    值仍有數萬元價值之股票7 筆，有土地登記謄本、臺灣集中
    保管結算所股份有限公司函及隨函檢附之保管帳戶客戶餘額
    表在卷可憑。聲請人一方面主張其無力負擔協商條件，生計
    陷於困難，另一方面卻始終未將名下價值數萬元之股票處分
    以「維持生計」，益顯聲請人所稱其無力清償債務等語，亦
    不足採。
  (三)綜上，依聲請人之收入情形，既非無法履行原協商金額，其
    情形實與消費者債務清理條例第151 條第5 項但書、第6 項
    等規定不符。故本件更生之聲請，亦屬要件不備，且無從補
    正，應予駁回。又本件更生之聲請既經駁回，其保全處分之
    聲請，已失所附麗，應併予駁回。爰裁定如主文。
中    華    民    國    97    年    9     月    16    日
              民事第二庭    法      官  吳永梁
以上正本係照原本作成。
如對本裁定抗告，須於裁定送達後10日內向本院提出抗告狀，並
繳納抗告費新臺幣1000元。
中    華    民    國    97    年    9    月     23    日
                            書  記  官  陳美敏


司法院資訊處製作；財團法人民間司法改革基金會備份。
